最高法院刑事判決　　　　　　　　　　　　　　　　九十三年度台非字第二六三號
　　上　訴　人　最高法院檢察署檢察總長
　　被　　　告　甲○○
右上訴人因被告違反毒品危害防制條例案件，對於台灣高等法院高雄分院中華民國九
十二年十一月十一日第二審更審確定判決（九十二年度重上更(三)字第八一號，起訴案
號：台灣高雄地方法院檢察署八十五年度偵字第一四一四六號），認為違法，提起非
常上訴，本院判決如左：
    主  文
上訴駁回。
    理  由
非常上訴理由稱：「按卷宗內之筆錄及其他文書可為證據者，審判長應向當事人、代
理人、辯護人或輔佐人宣讀或告以要旨。又審判長每調查一證據畢，應詢問當事人有
無意見。另第二審之審判，除有特別規定外，準用第一審審判之規定，刑事訴訟法第
一百六十五條第一項、第二百八十八條之一第一項、第三百六十四條定有明文。經查
本件確定判決引證人中央製罐廠職員劉錦隆如下證詞：『在八十三年間，有先在台灣
製成空罐後，再送到泰國去，由泰國裝罐後銷回台灣之情形。』、『因為台灣的製罐
技術比泰國好，到目前為止，據我所知，泰國那邊的罐裝椰子水有部分還是有這模式
……』、『泰國那邊有封罐技術』、『基本上都是用馬口鐵』、『把空罐送到泰國去
的情形，據我所知椰子水的情形有很多。』各等語；及華南銀行前鎮分行職員李鴻淦
於更一審之證詞等為判決之基礎。另又依據聯慶報關行承辦人林正井所出具之說明書
乙紙及引據同案被移送之桂利公司職員蔡鈺峰、蔡坤璋、林武松經檢察官以不能證明
前開三人知進口之椰子水罐頭內藏有海洛因，而為不起訴處分之高雄地檢署八十六年
度偵字第一二０五號不起訴處分書，以證明被告甲○○確實不知情。然上開證據均未
於審判期日踐行調查之程序，有違上揭法條規定，即有違背法令之處。次查原審於九
十二年十一月四日審判過程，審判長問被告『對於卷附椰子水買賣憑證及進口報單、
代理合約書、統一發票、不可撤銷信用狀、出口報單、報價單、押匯紀錄表、出入境
資料、指認照片、傳真信函二紙、電話通聯紀錄、方瑞豪通話譯文、病歷表、貨櫃進
口說明書、借據、土地建物登記謄本、消費貸款申請及調查表、放款批覆書、客戶資
料查詢單、進口報單、委託試驗資料、進口貨樣收據、不動產買賣契約書、放款戶資
料查詢單、羅仕舉簽證申請表、海關統計報表、輸入檢驗合格證明、報關委任書、法
務部檢驗通知書、申請報廢商品報告表、補稅陳情書、測謊通知書、華南商銀結匯證
明書、華南銀行存款出入表、來往信函、補稅文件等有何意見？（逐一提示並告以要
旨）』、『對於證人陳隆福、張東北、高愛蘭、方輝耀、林武松、張滋演、鍾蓮碧、
陳國田、李正忠、方瑞豪、蔡坤璋、蔡鈺峰、張益豐等人之證述，有何意見？（逐一
提示並告以要旨）』各情，審判長之調查證據均係將卷宗內之筆錄及文書以包裹式調
查，而非法定之逐一調查，即『每調查一證據畢，應詢問當事人有何意見』，此部分
亦有違前揭法定調查證據之程序規定，亦屬違背法令。另查被告以外之人於審判外之
言詞或書面陳述，除法律有規定者外，不得作為證據，刑事訴訟法第一百五十九條第
一項定有明文。本件確定判決理由欄五之（四）記載『被告代墊有關該只貨櫃進口之
稅捐、運費及報關費用，亦有聯慶報關行承辦人林正井出具之說明書一紙在卷可佐（
見偵字第一一七六二號卷第三七頁），則被告代為進口該貨櫃，亦與常情相符。』其
引林正井出具之說明書一紙，為有利於被告之證據，然該被告以外之人之書面陳述，
究竟符合何種法律規定，而得作為證據？該判決並未敘明，即有與上開法條規定不符
之違法。況林正井所出具說明書上載有地址、身分證字號，應可傳喚調查，原判決既
採其說明書為證據，何以又不為傳喚調查？此亦有應於審判期日調查之證據而未予調
查之違法。又查原判決理由欄五之（六）記載『李正忠於調查局訊問時曾明確供稱不
認識被告甲○○其人，於該案審理中亦從未提及與被告有何接觸……益可證被告亦確
屬不知情。』云云，惟原審法院審理時，並未調閱李正忠販毒案之卷證，且其引台灣
高等法院八十六年度上重訴字第一一七號李正忠販毒案之判決，業經貴院八十五年度
台覆字第一一九號刑事判決撤銷並發回更審在案。則原審法院既未調閱該案卷證，又
如何得悉李正忠於該案審理中，從未提及與被告有何接觸？是確定判決引用卷內所無
之證據為判決之基礎，復未論述其出處為何，亦有判決不備理由之違法。末查高雄地
檢署八十五年度偵字第一四一四六號起訴書，引扣案之海洛因四十一點九一九公斤，
暨檢驗通知書四份，為認定甲○○犯罪之證據，該等證據何以不足證明被告犯罪，原
判決亦未敘明理由，應屬有理由不備之違法。綜上所述，原確定判決有為違背法令之
處，案經確定，爰依刑事訴訟法第四百四十一條、第四百四十三條提起非常上訴，以
資糾正。」等語。
本院按非常上訴係為糾正確定判決之審判違背法令所設之特別程序，與再審係為原確
定判決認定事實錯誤而設之特別救濟程序有別。故非常上訴之提起，以判決確定後，
發現該案件之審判係違背法令者為限，徵諸刑事訴訟法第四百四十一條之規定，至為
明顯。故非常上訴旨在糾正法律上之錯誤，藉以統一法令之適用，必原判決不利於被
告，或經撤銷後由原審法院更為審判者，其效力始及於被告。依刑事訴訟法第四百四
十五條第一項規定，非常上訴審固應就非常上訴理由所指摘之事項調查裁判之，但依
同條第二項規定，非常上訴審之調查，除關於訴訟程序及得依職權調查之事項，得調
查事實外，不涉及事實認定問題。應經言詞辯論程序始得認定之事實，乃事實審法院
之職責。依刑事訴訟法第四百四十四條規定，非常上訴之判決，不經言詞辯論為之。
因之以調查實體法上事實為前題之非常上訴，自難認為有理由。次按刑事訴訟法第三
百七十九條第十四款前段規定「判決不載理由」之違法情形，及原審就卷內之筆錄或
文書等證據，未於審判期日依法踐行宣讀及告以要旨之程序規定，如顯然於判決無影
響者，均屬訴訟程序違背法令，不生判決違背法令之問題。而訴訟程序雖係違背法令
，然顯然於判決無影響者，依刑事訴訟法第三百八十條之規定，既不得為上訴第三審
之適法理由，自亦不得據以提起非常上訴。再者，檢察官就被告犯罪事實，應負舉證
責任，並指出證明之方法，刑事訴訟法第一百六十一條第一項定有明文。因此，檢察
官對於起訴之犯罪事實，應負提出證據及說服之實質舉證責任。倘其所提出之證據，
不足為被告有罪之積極證明，或其闡明之證明方法，無從說服法官以形成被告有罪之
心證，基於無罪推定之原則，自應為被告無罪判決之諭知。本件原判決論斷說明檢察
官所舉之證據，尚不足證明被告甲○○有檢察官所指，即與羅仕舉共同自泰國走私運
輸毒品海洛因進口並販賣之犯行，因而維持第一審諭知被告無罪之判決，駁回檢察官
在第二審之上訴，已說明其論斷所依憑之證據及理由甚詳。原審就證人劉錦隆、李鴻
淦部分之筆錄，及林正井出具之說明書、台灣高雄地方法院檢察署八十六年度偵字第
一二０五號不起訴處分書等，雖漏未於審判期日宣讀及告以要旨，其所踐行之訴訟程
序嫌有未合，然其於判決結果顯無影響。又原判決未傳喚證人林正井到庭訊問調查，
而援引林正井所出具之說明書，論斷說明被告自羅仕舉處收受美金八千元，此款係被
告代墊有關貨櫃進口稅捐、運費及報關費用等情；另證人李正忠於法務部調查局北部
地區機動工作組供稱：伊不認識被告等情，有該訊問筆錄附八十五年度偵字第一一七
六二號卷第十三頁可稽，原審未再調閱李正忠部分相關之刑事卷宗，而援引台灣台北
地方法院八十四年度重訴字第五三號刑事判決、台灣高等法院八十六年度上重訴字第
一一七號刑事判決內容，論斷說明李正忠於前開案件審理中，未曾提及與被告有何接
觸等情，其所踐行之訴訟程序於法固亦未洽。然縱除去原判決關於前開部分之論斷說
明，亦仍不能證明被告確有檢察官所指之犯行，其於判決結果並無影響。且本件原審
縱再傳喚林正井到庭訊問調查，亦非即能為不利於被告之認定。而檢察官亦未陳明曾
聲請原審再傳喚林正井為訊問調查，其於公判庭亦未依法就上情為舉證爭辯，不能任
意指摘原審有未依職權調查之違法。檢察官於起訴書援引扣案之海洛因十一點九一九
公斤（非常上訴意旨誤載為四十一點九一九公斤）及檢驗通知書四份，為起訴被告涉
有前揭犯行之依據。然扣案之海洛因十一點九一九公斤及檢驗書四份等，僅能證明上
開海洛因確經查扣及確屬海洛因，惟尚不能以之證明被告有檢察官所指之犯行。縱認
原判決未敘明其何以不能為不利被告認定之理由，稍欠周延，既尚不足以動搖原判決
所為之論斷說明，是此項單純訴訟程序之瑕疵，於判決本旨顯然無影響，此於原審檢
察署檢察官於原審判決後，捨棄上訴，而未依法提起第三審上訴，益足證明。揆諸上
開說明，不得據以提起非常上訴。證據已在審判期日顯出於審判庭，經法院就其是否
可信為直接之調查者，即得採為判決之基礎。原審審判筆錄記載審判長就非常上訴意
旨所載之椰子水買賣憑證及進口報單等證據，均逐一提示並告以要旨等，非常上訴意
旨任指原審就上開證據未依法踐行調查程序云云，並非有據。依上開說明，本件非常
上訴，難認為有理由，應予駁回。
據上論結，應依刑事訴訟法第四百四十六條，判決如主文。
中　　　華　　　民　　　國　　九十三　　年　　 十一 　　月　　 十一 　　日
                              最高法院刑事第三庭
                                  審判長法官  董　明　霈
                                        法官  林　茂　雄
                                        法官  張　祺　祥
                                        法官  池　啟　明
                                        法官  石　木　欽
      右正本證明與原本無異
                                              書  記  官
中　　　華　　　民　　　國　　九十三　　年　　 十一 　　月　　 十八 　　日
                                                                        Ｌ
